【裁判字號】    99,抗,1377
【裁判日期】    990930
【裁判案由】    損害賠償
【裁判全文】
臺灣高等法院民事裁定                  99年度抗字第1377號
抗  告  人  丙○○
上列抗告人因與相對人乙○○等間請求損害賠償等事件，對於中
華民國99年8 月11日臺灣臺北地方法院所為99年度訴字第2620號
裁定，提起抗告，本院裁定如下：
    主  文
原裁定廢棄。
    理  由
一、原法院以：抗告人起訴未繳納裁判費，經於民國99年5月25
    日裁定命其5日內補正，該裁定已於同年月28日送達，抗告
    人逾期仍未補繳裁判費，其訴不能認為合法，應予駁回。
二、抗告意旨略以：抗告人受國有財產局官員以違法滅失之登記
    手段不法侵害併吞土地，企圖標售予建商，承辦官員多被重
    罪起訴，且抗告人前已因訴訟支付新臺幣（下同）一百多萬
    元，銀行存款被扣押，建物也被拍賣，抗告人年已近60歲，
    窘於生活又缺乏經濟信用，實無資力支出本件訴訟費用，爰
    提起抗告並聲請訴訟救助（已另行裁定駁回）等語。
三、按原告起訴時，應依民事訴訟法第244條第1項規定，以訴狀
    表明當事人及法定代理人、訴訟標的及其原因事實、應受判
    決事項之聲明等事項，提出於法院，否則即屬起訴不合程式
    。惟原告此項不合程式或不備其他要件情形，如可得補正，
    法院即應先限期命其補正，此觀之民事訴訟法第249條第1項
    規定至明。次按審判長應向當事人發問或曉諭，令其為事實
    上及法律上陳述、聲明證據或為其他必要之聲明及陳述；其
    所聲明或陳述有不明瞭或不完足者，應令其敘明或補充之，
    民事訴訟法第199條第2項定有明文，此審判長（或獨任法官
    ）之闡明權同時並為其義務，審判長未盡此項必要之處置，
    違背闡明義務者，其訴訟程序即有重大瑕疵（最高法院43年
    台上字第12號判例參照），故當事人訴之聲明不明確時，審
    判長即負有行使闡明權之義務。又提起民事訴訟，應依民事
    訴訟法之規定繳納裁判費，此固為必須具備之程式，惟訴訟
    標的之價額，由法院核定；法院因核定訴訟標的之價額，得
    依職權調查證據，民事訴訟法第77條之1第1項、第3 項亦分
    別定有明文，是法院既應依職權調查核定訴訟標的價額，在
    法院尚無從核定訴訟標的價額之際，不宜令當事人自行核算
    繳納裁判費，而於當事人逾期未繳納時駁回其訴，俾保障當
    事人之訴訟權。
四、查本件抗告人在原法院以相對人「財政部國有財產局北區辦
    事處處長乙○○」、「財政部國有財產局北區辦事處專員甲
    ○○」為被告提起民事訴訟，其民事起訴狀就案由部分載明
    ：「為請求財政部國有財產局北區辦事處處長乙○○、專員
    甲○○侵權毀謗抗告人名義、精神損害賠償提起訴訟事」等
    語，訴之聲明則為：「請求被告賠償原告名譽精神損失」（
    見原法院卷第5 頁）；關於事實及理由之陳述，則係指摘：
    相對人於98年10月26日以虛偽內容之文書毀謗抗告人，稱抗
    告人占用國有土地擅自搭蓋建物，並掛貼已報廢之國有房屋
    門牌，然財政部國有財產局辦理滅失之門牌為「長安東路1
    段53巷3 號」，抗告人之門牌為「林森北路85巷53號」，二
    者實非同一棟建物，抗告人雖在臺灣臺北地方法院95年度重
    訴字第668 號拆屋還地訴訟中敗訴並遭強制執行，但上開情
    事均係因財政部國有財產局北區辦事處之官員不法侵害其權
    益始然（見原法院卷第5頁至第6頁）等語。核抗告人上開聲
    明及陳述內容雖不明確，但綜合全部意旨及其所提出之證據
    資料，仍足認其係對相對人請求侵權行為損害賠償。原法院
    於99年5 月25日裁定：命抗告人補正明確之被告、訴之聲明
    、訴訟標的及其原因事實、請求權基礎、並要求抗告人查報
    訴訟標的價額、且自行依民事訴訟法第77條之13規定補繳裁
    判費，如未查報訴訟標的價額者，則應參照民事訴訟法第77
    條之12規定，暫先繳納17,335元，若未依期補正，即駁回抗
    告人之訴（見原法院卷第74頁之裁定），此固係命抗告人補
    正上述事項，惟揆諸前揭說明，原法院應依法行使闡明權，
    使抗告人就其聲明不明瞭或不完足之處為適當之敘明或補充
    ，並依職權核定本件訴訟標的價額，始為適法。詎原法院就
    上開事項未予闡明並另行命抗告人敘明或補充，逕以裁定命
    抗告人自行查報訴訟標的價額及補繳裁判費，自有未洽，嗣
    再以未繳納裁判費為由，裁定駁回抗告人之訴，於法即有不
    合。抗告論旨雖未論及於此，惟原裁定既有不當，應由本院
    予以廢棄，發回原法院另為適當之處理。
五、據上論結，本件抗告為有理由，爰裁定如主文。
中    華    民    國    99    年    9    月    30    日
                    民事第九庭
                        審判長法  官  張宗權
                              法  官  周玫芳
                              法  官  林曉芳
正本係照原本作成。
本裁定除以適用法規顯有錯誤為理由外，不得再抗告。如提起再
抗告，應於收受後10日內委任律師為代理人向本院提出再抗告狀
。並繳納再抗告費新台幣１千元。
中    華    民    國    99    年    9     月    30    日
                              書記官  鄭淑昀

司法院資訊處製作；財團法人民間司法改革基金會備份。
